臺灣桃園地方法院刑事判決　　　　　　　 94年度易字第537號
公　訴　人　臺灣桃園地方法院檢察署檢察官
被　　　告　戊○○
上列被告因詐欺案件，經檢察官聲請簡易判決處刑（案號：93年
度偵字第9643號），本院認不宜以簡易判決處刑，改依通常程序
審理，判決如下：
    主  文
戊○○無罪。
    理  由
一、程序部分：按檢察官聲請以簡易判決處刑之案件，經法院認
    為有第451 條之1 第4 項但書之情形者，應適用通常程序審
    判之，刑事訴訟法第452 條定有明文。本件經審理後，認有
    同法第451 條之1 第4 項但書第3 款之情形，不宜以簡易判
    決處刑，經本院改依通常程序審理，合先敘明。
二、公訴意旨略以：被告戊○○夥同3 名年籍不詳之女子及男子
    共組詐欺集團，共同意圖為自己不法所有之犯意聯絡，於92
    年10月13日11時5 分，在桃園縣大園鄉○○○路97號之郵局
    前，先由2 名女子向告訴人丁○○○佯稱：某中年男子身上
    有許多之錢財，只要提款給該名男子看，該名男子即會給錢
    云云，致使丁○○○陷於錯誤，搭乘戊○○所駕駛之車號6B
    -682號營業自小客車，前往桃園縣大園鄉第一銀行大園分行
    提領新台幣70萬元。丁○○○在提款後，復返回戊○○所駕
    駛之營業自小客車，並將前開款項交由其中1 名女子觀看，
    上開金錢即該名女子遭掉包更換為香皂交還，致生損害於丁○○○。戊○○嗣後將丁○○○載送至大園鄉○○○路97號
    之郵局附近，並由同車之女催促離去，丁○○○返家後始發
    現受騙。
三、公訴人認被告戊○○涉有上述罪嫌無非以：上揭事實，業據
    告訴人丁○○○指訴在卷，並有告訴人指認被告之照片、監
    視器錄影帶光碟翻拍之照片及和泰汽車股份有限公司2005年
    2 月18日及3 月18日和秘94字第001 號及第002 號函在卷可
    資佐證，為其論據。
四、訊據被告戊○○矢口否認有詐欺犯行，辯稱：我沒有開計程
    車與他人組成詐騙集團，騙老婦人丁○○○的錢，不知道為
    什麼丁○○○要指認伊等語。
五、經查：
(一)按犯罪事實應依證據認定之，無證據不得認定其犯罪事實，
    刑事訴訟法第154 條第2 項定有明文。又告訴人之告訴，係
    以使被告受刑事訴追為目的，是其陳訴是否與事實相符，仍
    應調查其他證據以資審認（最高法院52年台上字第1300號判
    例參照）。倘被害人之指訴有瑕疵，自不得據為被告有罪之
    證據。
(二)按證人之指認係依靠證人於事發時之觀察及事後之記憶，但
    因犯罪案件通常事發突然，非證人所得預期，且時間短促，
    證人能否在瞬間觀察全貌並記憶完整，實值探究，正因證人
    之指認所憑藉者均為「人」之觀察及記憶，非如物證得以科
    學方式加以驗證，故指認程序應以嚴謹方式為之，以儘量避
    免證人受到不當偏見、壓力或錯誤暗示之誘導而為不正確之
    指認。是以證人即告訴人丁○○○雖於警詢、檢察官偵查及
    本院審理中均指認案發當時詐騙之人為被告戊○○，惟證人
    丁○○○之指認之可信度為何？是否足以證明被告戊○○確
    為本件犯行？尚非無疑，本件首應審究者為，證人丁○○○
    所為之指認有無瑕疵？是否可信？茲論述如下：
    (1)就指認被告戊○○受暗示、不具真實性部分：查本件證人
      丁○○○於93年3 月29日警詢時指認被告之過程，依據承
      辦本案之桃園縣政府警察局大園分局己○○警員於本院審
      理時結證稱：指認過程是由警方依據丁○○○所指稱嫌疑
      犯所駕駛車牌號碼6B-682號營業小客車，而調取當時承租
      該車駕駛人戊○○資料，再通知其前來警察局拍照，嗣再
      通知丁○○○前來指認照片，指認時除2 張被告照片外，
      再混同另1 人照片共3 張供丁○○○指認，並於指認前即
      已告知丁○○○，查獲詐騙之人在照片中供其指認等情在
      卷（見本院卷第151 、152 頁）。則丁○○○所指認之方
      式為「相片指認」，非「列隊指認」，雖「列隊指認」之
      指認法則於「相片指認」之情況下亦可適用之，然查，本
      件警方僅提供3 張（其中2張 是被告之照片）被指認人之
      照片供丁○○○指認，且於丁○○○指認前，並未先由丁○○○陳述嫌疑人之特徵（見本院卷第152 頁），且警方
      已先告知丁○○○，提供予其指認之照片有車牌號碼6B-6
      82號營業小客車司機，又其中被告之照片又有2 張，更容
      易造成丁○○○生先入為主之觀念，而於主觀上認定犯罪
      行為人必是此2 人其中1 人，足以導致丁○○○有不當之
      偏見，而左右其指認之結果，凡此種種，顯見丁○○○指
      證被告之過程有瑕疵，丁○○○係受有不當之誘導及暗示
      而為上開指證。
    (2)又丁○○○僅於案發當時短暫時間在車內見到該名車牌號
      碼6B -682 號營業小客車司機，且並非一直注視該司機，
      且當時該名司機並戴鴨舌帽，而因其僅注意到該名司機的
      側面，故無法詳細對於該名司機之五官、特徵加以精確描
      述，僅能模糊表示鼻子、嘴巴的輪廓有一點像，且丁○○○在該車內時，司機均未取下帽子（見本院卷第65頁），
      故導致誤認之可能性更高。況丁○○○於案發後近5 個月
      後（案發日期92年10月13日，指認日期93年3 月29日）方
      至警局指證，就一般人於短暫時間內所留存之記憶，可否
      在人腦中完整無誤的儲存5 個月之時間，亦非無疑，則雖
      丁○○○對於其所為指證自警詢時起，迄於檢察官偵查中
      以至本院審理中均再度當庭指證被告，然因丁○○○於警
      局先為相片指證，已受到該相片之污染，而嗣後於檢察官
      偵查及本院審理時所做之指證，難認其為客觀公正之指證
      ，且證人在指證後，其記憶之過程，常會以「指證時」的
      犯嫌印象，取代當初「犯罪時」犯嫌之記憶，並產生牢不
      可破之堅持，則依證人丁○○○目擊被告的短暫時間、證
      人當時多半時間在並未注視司機的注意程度、證人對被告
      描述的精確性、證人確信的程度、犯罪時間與指證時間相
      隔的時日相距約5 個月等項加以檢驗，尚難認定丁○○○
      之指證與真實相符。故丁○○○之指證既受有不當之暗示
      性，且不具有真實性，顯不宜以丁○○○之指證作為認定
      被告有本件犯行之證據。
(三)證人丁○○○指認車牌號碼6B-682號營業小客車之外觀，與
    被告當時承租之計程車不符部分。查丁○○○依據警方向附
    近店家調閱監視錄影設備翻拍照片（見偵卷17頁），指認當
    時搭載詐騙伊之3 名年籍不詳之女子及男子之計程車車牌號
    碼。又檢察官向和泰汽車股份有限公司（和泰汽車公司）調
    閱該公司代理之PREMIO車型目錄，其說明為：PREMIO車型於
    1997年7 月開始生產，於1999年9 月實施小改型，改型前（
    舊款）之水箱護罩為橫條狀排列，改型後（新款）之水箱護
    罩為縱列狀排列，並檢附改款前、後照片，有和泰汽車公司
    94年3 月18日和秘〈94〉字第002 號函及所附照片在卷可稽
    （見偵卷第62至64頁）。而被告當時向僑興汽車股份有限公
    司（下稱僑興車行），所承租車牌號碼6B-682號營業小客車
    ，其出廠年份為2000年7 月，有該車之行車執照及車籍資料
    表各1 張在卷可按（見偵卷第12、55頁）。則被告所承租計
    程車依和泰汽車公司來函說明，應屬改型後（新款）PREMIO
    車款，該種車款其水箱護罩應係縱列狀排列，此與丁○○○
    於警詢指認計程車照片顯示該計程車屬改型前（舊款）之水
    箱護罩為橫條狀排列不同。又據和泰汽車公司上揭來函揭示
    ：改型後之車款，如祇單純更換水箱護罩而其他車身零組件
    未更換，則會形成水箱護罩下緣與保險桿上緣之間會有約2
    公分之間隙（見偵卷第63頁）。依此，本院復會同國瑞汽車
    股份有限公司（下稱國瑞汽車公司，為日本豐田汽車公司在
    國內合作廠商）、公訴人、被告，勘驗被告所承租車牌號碼
    6B-682號營業小客車之水箱護罩是否經更換，經勘驗結果，
    (1)從車身號碼及引擎號碼判斷，該車屬於2000年改款後新款
    車。(2)水箱護罩就其零件上來看，是屬於TOYOTA原廠零件。
    (3)從該車之烤漆膜，厚度由10 0～120 增至150 ～200 （平
    均值），該車為全車烤漆，並未刮除原車烤漆，因此水箱護
    罩必拆卸過，所以無法從螺絲帽上之痕跡判斷是否拆解過螺
    絲換裝等情，有本院勘驗筆錄存卷足參（見本院卷第88頁）
    ，雖該勘驗結果未能經由水箱護罩之螺絲是否拆解，認定水
    箱護罩是否經更換，惟可確定被告承租計程車之水箱護罩為
    原廠零組件，且水箱護罩下緣與保險桿上緣之間未有約2 公
    分之間隙，則依前述和泰汽車公司來函說明，及罪證有疑依
    被告有利認定之原則，堪認被告承租計程車之水箱護罩未經
    改裝。是證人丁○○○指認計程車之外觀與被告承租之車牌
    號碼6B-682號營業小客車外觀就之顯而易見之水箱護罩部分
    不符，自尚難以其不當之指認為被告論罪之依據。
(四)證人丁○○○未能證述被告戊○○部分於本案中有何詐欺之
    犯意聯絡或行為分擔。查公訴人為建立本件被告有共同詐騙
    丁○○○之犯罪事實，對丁○○○進行主詰問：「92年10月
    13 日 中午是否在大園中山北路97號前是否被人以香皂調包
    70萬元？」，丁○○○乃證稱：「有」、「那天早上我從苗
    栗頭份搭車回桃園，在中壢下車，再轉車到大園下車，在走
    路回家途中，快要到郵局前，就有一個女的走過來摸我的肩
    膀、摸我的頭，我就覺得頭昏昏的，她就載我去銀行領錢，
    領完錢後，同一輛計程車又來載我，我上車以後，她就看我
    的錢，說會還給我，就拿一個大的東西，塞到我的皮包去，
    之後就叫我下車，很快的車子就開走了，‧‧‧。」等情（
    見本院卷第61頁）。則依據丁○○○證述，僅能認定同一輛
    計程車不只1 次在該處出現，並搭載丁○○○及詐騙伊之3
    名年籍不詳之女子及男子，然此並不能遽以推論被告與該詐
    騙集團成員有犯意聯絡或行為分擔。
(五)另證人即丁○○○之女丙○○、女婿徐武億雖於本院審理時
    分別證稱：去附近商家查看監視錄影，並陪同丁○○○至警
    局指認歹徒云云，然丙○○、徐武億並未親自經歷、或目睹
    丁○○○遭詐騙經過，其僅係依丁○○○之有瑕疵指認，而
    推論被告犯有詐欺犯行，自無足採。至僑興車行負責人吳律
    品（原名甲○○）雖於本院審理時證稱：案發時，車牌號碼
    6B-682號營業小客車租給被告戊○○使用等語，惟此僅能證
    明被告確承租該計程車，不及於其他。證人即保養廠負責人
    許寶金、黃清池雖於本院審理時證稱：戊○○曾駕駛車牌號
    碼6B -682 號營業小客車至其保養廠保養等情，然證人上述
    證詞僅止於證明被告駕駛該車前往保養，不能推論被告有詐
    騙丁○○○之犯行。末查，被告雖聲請傳喚證人乙○○，證
    明其曾將車牌號碼6B-682號營業小客車借給庚○○使用乙節
    ，雖經證人乙○○於本院審理時到庭證稱：有印象，但不確
    定等語（見本院卷第68頁）；且本院依被告所提供住址傳喚
    庚○○無著等情，以致無從查知被告供稱，案發當時曾將車
    牌號碼6B -682 號營業小客車借予庚○○使用之真偽。惟按
    認定犯罪事實應依證據，為刑事訴訟法所明定，故被告否認
    犯罪事實所持之辯解，縱屬不能成立，仍非有積極證據足以
    證明其犯罪行為，不能遽為有罪之認定（最高法院30年上字
    第1831號判例意旨參照），則揆諸上開判例說明，自不能以
    被告聲請傳喚證人無法證明其辯解成立，而遽認被告有詐欺
    犯行。
六、綜上所述，本件證人丁○○○之指證既有瑕疵，即不得僅以
    該有瑕疵之指證作為認定被告有為詐欺犯行之證據，此外亦
    無其他積極證據足以證明被告有為本件詐欺犯行，既不能證
    明被告犯罪，即應為被告無罪之諭知。
據上論斷，應依刑事訴訟法第452 條、第301 條第1 項，判決如
主文。
本案經檢察官趙燕利到庭執行職務。
中　　華　　民　　國　　94　　年　　8 　　月　　30　　日
                  刑事第五庭審判長法  官  潘政宏
                                  法　官　張明儀
                                  法  官  邱滋杉
以上正本證明與原本無異。
如不服本判決，應於送達後10日內，向本院提出上訴狀（應附繕
本），上訴於臺灣高等法院。
                                  書記官　高文靜
中　　華　　民　　國　　94　　年　　8 　　月　　30　　日
